臺灣高等法院民事判決
109年度上易字第851號
上  訴  人  林榮吉  
訴訟代理人  鄒純忻律師
複 代理 人  郭驊漪律師
被 上訴 人  吳淑貞  
訴訟代理人  邱清銜律師
複 代理 人  張必昇律師
上列當事人間請求不動產所有權移轉登記事件，上訴人對於中華
民國109年3月13日臺灣桃園地方法院107年度訴字第1838號第一
審判決提起上訴，本院於109年12月15日言詞辯論終結，判決如
下：
    主    文
上訴駁回。
第二審訴訟費用由上訴人負擔。
    事實及理由
一、上訴人主張：原判決附表所示之不動產(下稱系爭不動產)原
    為伊所有，因被上訴人於民國103年12月23、25日向伊佯稱
    兩造之子甲〇〇罹患心臟病，需出售該不動產以籌措手術費用
    ，伊為方便被上訴人尋找買家及出售事宜，乃以借名登記方
    式，於103年12月25日將系爭不動產以贈與為原因辦理所有
    權移轉登記予被上訴人。詎被上訴人迄今未將系爭不動產出
    售，以籌措甲〇〇之醫療費用，伊始知受騙，於107年12月26
    日撤銷受詐欺所為之意思表示。又倘認被上訴人未詐欺，惟
    兩造間實為借名登記契約，伊已以本件起訴狀繕本送達作為
    終止兩造間就系爭不動產借名登記契約之意思表示，故均得
    依民法第767條第1項或第179條規定，請求被上訴人返還系
    爭不動產予伊。再縱認兩造就系爭不動產未成立借名登記契
    約，惟伊將該不動產所有權移轉登記予被上訴人，係基於附
    負擔之贈與，即約定被上訴人應負擔扶養伊之義務，且依民
    法第1116條之1規定，被上訴人對伊負有法定扶養義務，惟
    被上訴人並未履行該負擔及對伊之法定扶養義務，伊亦於10
    8年4月12日撤銷兩造間系爭不動產之贈與，依民法第419條
    第2項、第179條規定得請求被上訴人將系爭不動產返還予伊
    等語。
二、被上訴人則以：伊並無詐欺行為。系爭不動產頭期款新臺幣
    (下同)150萬元係伊向伊父母借款以支付，上訴人於103年間
    仍未償還該借款，經兩造協議，上訴人同意將系爭不動產贈
    與伊，並非借名登記。又系爭不動產之贈與並未附有負擔，
    縱認系爭不動產贈與有約定伊對上訴人負扶養義務之負擔，
    惟上訴人已自承其自105年7月12日回臺迄今有持續以網路販
    賣茶葉、於朋友公司從事沖壓工作，偶爾從事清潔工作，且
    其名下尚有位於臺北市○○區○○○路0段000巷00號房地及同區○
    ○街000巷00號之房地，顯具有相當之財力及工作能力，與民
    法第1117條第1項規定要件不符，故其以伊未履行扶養義務
    而撤銷系爭不動產贈與，亦無理由。況因兩造於婚姻關係存
    續中爭吵不斷，上訴人對伊施以暴力，致伊不堪精神上虐待
    ，至醫院身心科門診治療，伊亦得依民法第1118條之1第1項
    第1款及第2項規定免除對上訴人扶養義務等語，資為抗辯。
三、原審判決上訴人敗訴，上訴人不服，提起上訴，並聲明：㈠
    原判決廢棄；㈡被上訴人應將系爭不動產所有權移轉登記予
    上訴人。被上訴人則答辯聲明：上訴駁回。
四、上訴人主張因被上訴人佯稱甲〇〇罹患心臟病，需出售系爭不
    動產以籌措手術費用，致其陷於錯誤而將系爭不動產所有權
    移轉登記於被上訴人名下，其已於107年12月26日以追加訴
    狀作為撤銷其受詐欺所為之意思表示，依民法第179條、第7
    67條第1項規定得請求被上訴人將系爭不動產所有權返還其
    云云，為被上訴人否認。查，系爭不動產係於103年12月25
    日由上訴人以夫妻贈與原因辦理所有權移轉登記至被上訴人
    名下(見原審壢司調卷第29至32頁)，而兩造於105年間簽立
    離婚協議書時，甲〇〇並未施作手術，且為上訴人所明知，業
    經上訴人在原審自承明確(見原審卷第257頁)，上訴人既知
    上情，竟不立即撤銷受詐欺所為之意思表示，而仍於兩造10
    5年12月20日所簽訂之離婚協議書上明確記載變更系爭不動
    產貸款之債務人為被上訴人，兩造財產由各名義人所有，名
    下所負債務各自負擔(見原審壢司調卷第55頁所附之離婚協
    議書)，並遲至107年12月26日始撤銷受詐欺所為之意思表示
    (已逾1年之除斥期間)，顯與常情不合，應認被上訴人抗辯
    並未詐欺等語較為可取。故上訴人主張其受詐欺，撤銷受詐
    欺所為之意思表示，依民法第767條第1項、第179條規定，
    請求被上訴人將系爭不動產所有權移轉登記予其，難認有據
    。
五、上訴人另主張其於103年12月25日以夫妻贈與為原因辦理所
    有權移轉登記予被上訴人，實為方便被上訴人處分不動產，
    基於借名登記關係而為，其業準用民法第549條第1項規定以
    本件起訴狀繕本送達被上訴人，作為終止借名登記契約之意
    思表示，故得依民法第767條第1項或第179條規定請求被上
    訴人返還系爭不動產云云，惟為被上訴人否認。查，上訴人
    於103年12月15日簽立同意書，明確表示同意系爭不動產所
    有權全歸被上訴人所有，有該同意書可憑（見原審卷第13頁
    ），而被上訴人自103年11月起每月匯款1萬6100元至上訴人
    設於聯邦銀行帳戶(下稱系爭帳戶)，以繳納系爭不動產貸款
    ，亦有上訴人聯邦銀行帳號000000000000號帳戶交易明細可
    證（見原審卷第23至27頁），堪認上訴人確有贈與之意思，
    且系爭不動產確已移由被上訴人支配處理，與借名登記契約
    仍由實際所有權人支配處理之情形不同，故上訴人主張係成
    立借名登記契約云云，並非可取。至上訴人雖主張系爭不動
    產貸款非被上訴人所繳納，而係以伊之薪資繳納，故仍為伊
    所繳納云云，並提出薪資袋為憑(見本院卷第203至217頁)，
    惟為被上訴人否認。查上訴人所提之薪資袋上記載之內容，
    充其量僅能證明上訴人有領取所載金額之薪資，但無從證明
    被上訴人有自上訴人受領該款項，或被上訴人存入上訴人系
    爭帳戶以支付貸款之款項即為上訴人所有、或貸款為上訴人
    所支付等情，故上訴人此部分主張，難認可取。況依前述，
    上訴人於105年兩造所簽立離婚協議書上已約定系爭不動產
    貸款之債務人為被上訴人，兩造財產由各名義人所有，益見
    兩造並無借名登記關係。此外，上訴人並未提出其他證據足
    以證明兩造間確有借名登記之意思表示合致，故難認兩造間
    有成立借名登記契約。準此，上訴人主張準用民法第549條
    第1項規定終止借名登記關係，依民法第767條第1項、第179
    條規定，請求被上訴人返還系爭不動產，亦非有據。
六、上訴人主張其將系爭不動產贈與被上訴人，係附有由被上訴
    人對其負扶養義務之負擔，且依民法第1116條之1規定，被
    上訴人對其負有法定扶養義務，被上訴人未履行該負擔及對
    其之法定扶養義務，伊以108年4月12日存證信函撤銷該贈與
    後，得依民法第419條第2項、第767條第1項請求被上訴人返
    還系爭不動產云云，亦為被上訴人否認。惟查：
　㈠上訴人並未提出任何證據證明其將系爭不動產贈與被上訴人
    時，兩造有成立被上訴人須負擔扶養上訴人義務之意思表示
    合致，且上訴人書立之同意書亦未記載被上訴人應對其負扶
    養義務之內容(見原審卷第13頁)，自難認兩造間就系爭不動
    產之贈與確有約定被上訴人對上訴人負有扶養義務之負擔。
    故上訴人主張依民法第412條第1項規定以上訴人未履行負擔
    而撤銷贈與，難認有據。
　㈡至上訴人主張兩造為夫妻關係，依民法第1116條之1規定，被
    上訴人對其負有法定扶養義務，被上訴人未盡其扶養義務，
    其得依同法第416條第1項第2款規定撤銷贈與云云。按夫妻
    互負扶養之義務，其受扶養權利之順序與直系血親尊親屬同
    ，此觀民法第1116條之1、第1117條規定自明。是夫妻互受
    扶養權利之順序，與直系血親尊親屬同，固不以無謀生能力
    為必要，仍應受不能維持生活之限制。所謂「不能維持生活
    」，係指無財產足以維持生活。惟查，上訴人於原審自承：
    伊在朋友的公司擔任沖壓工，於105年7月12日回臺前把茶葉
    放在批發商那裡，伊迄今仍利用微信的網路販賣茶葉，有時
    也會擔任清潔之工作等語（見原審卷第49至50頁），且上訴
    人名下有址設臺北市○○區○○○路0段000巷00號0樓房屋、臺北
    市○○區○○街000巷00號之房屋，及位於臺北市○○區○○段○○段0
    000號、○○區○○段○○段000號之土地（見司調卷第33至36頁、
    本院卷第45至59頁），堪認上訴人除具有謀生能力外，尚擁
    有位於臺北市精華地段之房地產，其財力尚佳，尚難認上訴
    人有何不能維持生活之情形。故上訴人以被上訴人未履行對
    其法定扶養義務為由，依民法第416條第1項第2款規定撤銷
    贈與，洵屬無據。
　㈢從而，上訴人以被上訴人未履行負擔及對其之法定扶養義務
    ，撤銷系爭不動產贈與之意思表示，依民法第419條第2項、
    第179條規定，請求被上訴人返還系爭不動產，亦難認有據
    。
七、綜上所述，上訴人請求被上訴人將系爭不動產所有權移轉登
    記予其，並非有據，不應准許。從而原審為上訴人敗訴之判
    決，並無不合。上訴論旨指摘原判決不當，求予廢棄改判，
    為無理由。
八、本件事證已臻明確，兩造其餘之攻擊或防禦方法及所用之證
    據，經本院斟酌後，認為均不足以影響本判決之結果，爰不
    逐一論列，附此敘明。
九、據上論結，本件上訴為無理由，依民事訴訟法第449條第1項
    、第78條，判決如主文。
中　　華　　民　　國　　110 　年　　1 　　月　　5 　　日
                  民事第二十五庭
                      審判長法  官  謝碧莉
                            法  官  林晏如
                            法  官  陳月雯
正本係照原本作成。
不得上訴。
中　　華　　民　　國　　110 　年　　1 　　月　　6 　　日

  　　　　　　　　　　　　　書記官  侯雅文